臺灣新北地方法院刑事判決　　　　　　110年度審訴字第743號
公　訴　人　臺灣新北地方檢察署檢察官
被　　　告　陳韋皓



上列被告因詐欺案件，經檢察官提起公訴（110 年度偵字第0000
0 號），被告於準備程序中就被訴事實為有罪之陳述，經告知簡
式審判程序之旨，並聽取當事人之意見後，本院合議庭裁定由受
命法官獨任進行簡式審判程序審理，判決如下：
    主  文
陳韋皓犯三人以上共同詐欺取財未遂罪，累犯，處有期徒刑拾月
。扣案之行動電話壹具（品牌型號：IPHONE XR 、黑色；含門號
0000000000號SIM 卡壹枚）沒收。
    事  實
一、陳韋皓於民國110 年3 月5 、6 日起，加入真實姓名年籍不
    詳、通訊軟體WECHAT（下稱微信）暱稱為「小林」、「阿法
    」、「SW」、「七星」、「棟」等人所屬之詐欺集團，負責
    收取詐欺所得款項，並依指示將該款項交付予詐欺集團其他
    成員，擔任車手之工作，而與前開詐欺集團成員，共同意圖
    為自己不法之所有，基於三人以上詐欺取財之犯意聯絡，由
    詐欺集團內真實姓名年籍不詳之成員先後於110 年3 月11日
    10時許、同年月12日11時許，假冒為警局之分隊長致電周陳
    寶玉，佯稱其涉及刑事案件，需交付家中現有財物，否則即
    派員至其住家進行搜索查扣，復因事態已嚴重，須再多交付
    財物云云，致周陳寶玉陷於錯誤，而依指示於110 年3 月12
    日11時許，前往新北市○○區○○街0 段00號之「樹林區農
    會金寮分部」提領現金新臺幣（下同）35萬元，而陳韋皓則
    於同日11時許，持用門號0000000000號行動電話連接網際網
    路以微信接收詐欺集團成員微信暱稱為「阿法」之男子訊息
    指示，前往前開「樹林區農會金寮分部」附近之新北市樹林
    區保安街2 段189 巷口向周陳寶玉收取詐欺款項35萬元。嗣
    於同日11時28分許，陳韋皓前往上開約定地點，正欲向周陳
    寶玉取款之際，旋經周陳寶玉領款時，即透過農會經辦報警
    而埋伏在旁之員警上前當場逮捕，而未詐得周陳寶玉之財物
    ，並扣得其所有之行動電話1 具（品牌型號：IP hone XR、
    黑色；含門號0000000000 號SIM 卡1 枚）。
二、案經周陳寶玉訴由新北市政府警察局樹林分局移送臺灣新北
    地方檢察署檢察官偵查起訴。
    理  由
一、訊據被告陳韋皓對於上揭犯行坦承不諱，核與告訴人周陳寶
    玉於警詢中之指述情節相符，並有被告與真實姓名年籍不詳
    、微信暱稱「小林」、「七星」、「棟」等人之微信對話記
    錄翻拍照片42張、新北市政府警察局樹林分局搜索扣押筆錄
    暨扣押物品目錄表1 份在卷可稽及扣案之行動電話1 具可佐
    ，被告之自白與事實相符，本件事證明確，被告犯行堪以認
    定，應依法論科。
二、論罪科刑：
  ㈠觀諸本案詐欺犯罪型態，係由多人縝密分工方能完成之詐欺
    犯罪，包括「阿法」、「SW」等通知被告前往收取贓款、撥
    打電話予告訴人之人，復加上被告自己，犯案人數應至少3
    人以上，被告對上開事實亦不爭執，又被告經「阿法」指示
    前往約定地點收取款項之際，即遭埋伏在現場之員警逮捕而
    未遂。是核被告所為，係犯刑法第339 條之4 第1 項第2 款
    之三人以上共同詐欺取財未遂罪。被告與「阿法」、「SW」
    及其他詐欺集團成員間（無證據證明有未成年人），就本案
    犯行有犯意聯絡及行為分擔，應論以共同正犯。
  ㈡公訴意旨固認被告本案所為，尚應論以刑法第339 條之4第1
    項第1 款之共同冒用公務員名義詐欺取財罪，惟共同正犯之
    所以應對其他共同正犯所實施之行為負其全部責任者，以就
    其行為有犯意聯絡者為限，若他犯所實施之行為超越原計畫
    之範圍，而為其所難以預見者，則僅應就其所知之程度，令
    負責任，未可概以共同正犯論（最高法院90年度台上字第48
    3 號判決意旨參照），而本案被告雖與「阿法」等詐欺集團
    成員屬共同正犯，然仍應細究其等主觀認識範圍而予論罪，
    並非必定須與其餘集團成員均論處相同罪名。查本案「阿法
    」所屬詐欺集團之成員雖冒用警局分隊長之公務員名義為詐
    欺取財犯行，然被告僅擔任俗稱「車手」之收取詐欺財物及
    轉交詐欺所得之角色，並非擔任主導本案詐欺犯罪計畫之人
    ，亦非屬詐欺集團核心成員，且觀諸本案卷證，亦乏積極證
    據可資證明被告知悉「阿法」所屬詐欺集團成員實際上以何
    種方式詐騙本案告訴人。參以現今詐欺集團詐欺手法甚多，
    舉凡冒用公務員名義、網購詐欺或以電話假冒親友行騙等不
    一而足，非僅有冒用公務員名義此一詐欺手段，則被告是否
    知悉本案詐欺集團成員係以何種方式為本案詐欺犯行，不無
    疑義。況被告於警詢、偵查中皆供稱僅係接獲指示前往約定
    地點向告訴人收取詐騙之財物，並無擔任其他職務，亦無撥
    打電話予告訴人，不清楚詐欺手段為何等語，是難遽認被告
    所為該當刑法第339 條之4 第1 項第1 款冒用公務員名義犯
    之加重要件。公訴意旨此節所認，尚難憑採，然此僅涉及加
    重條件認定之減少，檢察官所起訴之犯罪事實並無減縮，復
    無礙被告之訴訟防禦權，自無庸變更起訴法條，併此敘明。
  ㈢刑之加重減輕事由：
  ⒈被告陳韋皓前於109 年間因公共危險案件，分別經臺灣臺東
    地方法院以109 年度東簡字第53、167 號判決，各判決處有
    期徒刑2 月、2 月確定，復經同法院以109 年度聲字第425
    號裁定應執行刑行為有期徒刑3 月確定，於109 年11月26日
    易科罰金執行完畢，有臺灣高等法院被告前案紀錄表1 份在
    卷可稽，是被告於有期徒刑執行完畢後，5 年內故意再犯本
    案有期徒刑以上之罪，為累犯，依刑法第47條第1 項規定加
    重其刑。至司法院釋字第775 號解釋，依解釋文及理由之意
    旨，係指構成累犯者，不分情節，一律加重最低本刑，於不
    符合刑法第59條所定要件之情形下，致生行為人所受之刑罰
    超過其所應負擔罪責之個案，不符罪刑相當原則、比例原則
    。於此範圍內，在修正前，為避免發生上述罪刑不相當之情
    形，法院就該個案應裁量是否加重最低本刑；依此，該解釋
    係指個案應量處最低法定刑、又無法適用刑法第59條在內減
    輕規定之情形，法院應依此解釋意旨裁量不予加重最低本刑
    （最高法院108 年度台上字第338 號判決意旨參照），本案
    被告之犯罪情節，皆無上開情事，尚無依上開解釋意旨裁量
    不予加重最低本刑之餘地，附此敘明。
  ⒉再被告與暱稱「阿法」及所屬詐欺集團成員間已著手於詐欺
    取財犯罪行為之實行，惟經告訴人察覺有異，已事先報案並
    為警當場查獲致未得逞，為未遂犯，爰依刑法第25條第2 項
    規定減輕其刑。
  ⒊被告有以上刑之加重及減輕事由，爰依刑法第71條第1 項之
    規定先加後減之。
  ㈣爰審酌被告不思循正當途徑獲取所需，竟加入詐欺集團擔任
    車手取款工作，侵害告訴人之財產法益，助長詐騙歪風，危
    害社會治安，所為殊值非難，惟犯後已坦承犯行，非無悔意
    ，且所參與者係俗稱「車手」之角色，其主觀惡性、介入程
    度及犯罪情節，相較於主要之籌劃者、主事者或實行詐騙者
    ，顯然輕重有別，兼衡其素行、犯罪之動機、目的、手段、
    共同犯罪之參與程度、告訴人所受損害，暨自陳高中畢業之
    智識程度及從事服務業，月收入約三萬元，尚有奶奶需扶養
    之家庭生活狀況等一切情狀，量處如主文所示之刑，以資懲
    儆。
三、沒收部分：
  ㈠扣案之行動電話1 具（品牌型號：IP hone XR、黑色；含門
    號0000000000號SIM 卡1 枚），為被告所有與詐欺集團成員
    聯繫所用之物，業據其供明在卷，爰依刑法第38條第2 項之
    規定宣告沒收之。
  ㈡按犯罪所得，屬於犯罪行為人者，沒收之。前2 項之沒收，
    於全部或一部不能沒收或不宜執行沒收時，追徵其價額。又
    共同犯罪行為人之組織分工及不法所得，未必相同，特別是
    集團性或重大經濟、貪污犯罪，彼此間犯罪所得之分配懸殊
    ，其分配較少甚或未受分配之人，如仍應就全部犯罪所得負
    連帶沒收之責，超過其個人所得之剝奪，無異代替其他犯罪
    參與者承擔刑罰，顯失公平，故共同犯罪，其所得之沒收，
    應就各人分得之數為之（最高法院104 年度台上字第2521號
    判決意旨參照）。經查，本案被告向告訴人收取財物之際，
    即為埋伏在旁之員警當場查獲而未遂，又依卷內現存證據復
    無證據可認被告實際已領有報酬而受有不法利益之犯罪所得
    ，依前開說明，即無宣告沒收其犯罪所得之適用，附此敘明
    。
據上論斷，應依刑事訴訟法第273 條之1 第1 項、第299 條第1
項前段，刑法第28條、第339 條之4 第1 項第2 款、第2 項、第
25條第2 項、第47條第1 項、第38條第2 項，刑法施行法第1 條
之1 第1 項，判決如主文。
本案經檢察官蔡妍蓁偵查起訴，檢察官盧祐涵到庭執行職務。
中    華    民    國   110    年    10    月    22    日
                  刑事第二十五庭  法  官  王綽光
 
上列正本證明與原本無異。
如不服本判決，應於判決送達後20日內敘明上訴理由，向本院提
出上訴狀 (應附繕本) ，上訴於臺灣高等法院。其未敘述上訴理
由者，應於上訴期間屆滿後20日內向本院補提理由書「切勿逕送
上級法院」。
                                  書記官   王嘉蓉
　
中    華    民    國   110    年    10    月    26    日
附錄本案論罪科刑法條全文：
中華民國刑法第339條之4
犯第 339 條詐欺罪而有下列情形之一者，處 1 年以上 7 年以
下有期徒刑，得併科 1 百萬元以下罰金：
一、冒用政府機關或公務員名義犯之。
二、三人以上共同犯之。
三、以廣播電視、電子通訊、網際網路或其他媒體等傳播工具，
    對公眾散佈而犯之。
前項之未遂犯罰之。